【裁判字號】    88,訴,856
【裁判日期】    890324
【裁判案由】    返還房屋
【裁判全文】
臺灣嘉義地方法院民事判決  八十八年度訴字第八五六號
    原      告  嘉義市民族國民小學
    法定代理人  丙○○
    訴訟代理人  林德昇律師
                張麗雪律師
    複  代理人  黃文力律師
    被      告  乙○○
    兼  右  一
    訴訟代理人  甲○○
右當事人間請求拆屋還地事件，本院判決如左：
    主      文
被告等應將坐落嘉義市○○段○○段九一之五號土地上，如附圖（即嘉義市地政事務
所八十八年十一月二十二日複丈成果圖）所示Ａ部分面積０．００八０公頃之鋼骨造
雨棚、Ｂ部分面積０．００五六公頃之木造房屋、Ｃ部分面積０．００四八公頃之木
造房屋、Ｄ部分面積０．０００六公頃之磚木造廁所拆除，將該部分土地返還原告。
訴訟費用由被告等負擔。
本判決於原告以新臺幣貳佰肆拾萬捌仟元為被告等供擔保後，得假執行，但被告等
如於假執行程序實施前，以新臺幣柒佰拾壹萬仟捌佰陸拾元為原告預供擔保，得
免為假執行。
    事      實
甲、原告方面：
    一、聲明：除假執行供擔保金額外，餘如主文所示。
    二、陳述：
      （一）坐落嘉義市○○段○○段九一之五號土地（以下簡稱系爭土地），為原
            告所管理之土地，被告等並無任何正當權源，竟占用該土地內如附圖（
            即嘉義市地政事務所八十八年十一月二十二日複丈成果圖）所示Ａ部分
            面積０．００八０公頃建有鋼骨造雨棚、Ｂ部分面積０．００五六公頃
            建有木造房屋、Ｃ部分面積０．００四八公頃建有木造房屋、Ｄ部分面
            積０．０００六公頃建有磚木造廁所（以下簡稱系爭房屋），顯屬無權
            占有，爰依物上請求權請求被告等排除侵害，將系爭房屋拆除，並將上
            開土地交還原告
      （二）系爭土地所有權人雖為嘉義市，原告為其管理機關，然民法第七百六十
            七條之所有權物上請求權，依學者及法院實務判例見解，依法得行使所
            有權之人，亦得行使，而所謂得行使所有人之權利者，如國（公）有財
            產之管理機關即為一例，又按「國有財產撥給各地國家機關使用者，名
            義上雖仍為國有，實際上即為使用機關使用者，行使所有人之權利，故
            本院對於是類財產，向准由管領機關起訴，代國家主張所有人之權利」
            ，亦據最高法院著有五十一年台上第二六八○號判例可資參照，同院六
            十九年台上第一六九五號判決亦採相同見解，是本件系爭土地既由原告
            任管理機關，原告行使所有權之物上請求權，洵屬正當。
      （三）原告於民國八十七年十一月五日以存證信函通知被告乙○○拆遷時，被
            告乙○○曾以嘉義郵局第二七二四號存證信函，表示系爭土地上之系爭
            房屋係前陸軍上校丁鎮東所建，嗣後讓售予李可明，李可明再讓售張恆
            嘉，張恆嘉再轉售予被告乙○○，雖然被告乙○○嗣於本件訴訟程序中
            另又主張系爭土地上之系爭房屋乃被告甲○○所買受，然以被告二人係
            屬夫妻關係，其權利歸屬，外人殊難釐清，且被告二人雖為夫妻，但未
            約定夫妻財產制，而系爭建物又未保存登記，則依法定財產制，其等均
            為權利人，也均為系爭土地上系爭房屋之占有人，爰併列為被告，訴請
            拆屋還地。
    三、證據：提出存證信函及其回執各一份、土地登記謄本一份等為證，並聲請勘
        測現場。
乙、被告方面：
    一、聲明：原告之訴駁回，如受不利判決，願供擔保請准免為假執行。
    二、陳述：
      （一）原告並非系爭土地之所有權人，應不得訴請被告等拆屋還地。
      （二）系爭土地上之系爭房屋係前陸軍上校丁鎮東所建，嗣後讓售予李可明，
            李可明再讓售張恆嘉，張恆嘉再轉售予被告甲○○（由被告乙○○、吳
            貴枝共同出資購買），被告等與其家人自七十九年起即居住系爭房屋迄
            今，倘准原告所請，被告等全家將頓失安身立命之處所，原告所管理之
            宿舍或土地，遭占用者頗多，現業經准予暫緩拆除，原告應對全體占用
            戶一視同仁，不得給予差別待遇。
      （三）系爭土地於都市計劃中係被列為住宅區用地，且系爭土地又非公用財產
            ，則依國有財產法第四十二條第一項第二款之規定，被告等應得申辦系
            爭土地之出租手續，原告應待系爭土地之所有權人立法後，始可提起本
            件訴訟。
    三、證據：提出買賣契約書一份、存證信函一份、土地使用分區證明一份、都市
        計劃圖一份等為證。
丙、本院依職權調閱系爭房屋之稅籍登記表。
    理      由
一、本件原告起訴主張：系爭嘉義市○○段○○段九一之五號土地為原告所管理，被
    告等並無任何正當權源，竟占用該土地內如附圖（即嘉義市地政事務所八十八年
    十一月二十二日複丈成果圖）所示Ａ部分面積０．００八０公頃建有鋼骨造雨棚
    、Ｂ部分面積０．００五六公頃建有木造房屋、Ｃ部分面積０．００四八公頃建
    有木造房屋、Ｄ部分面積０．０００六公頃建有磚木造廁所（以下簡稱系爭房屋
    ），顯屬無權占有，爰依物上請求權請求被告等排除侵害，將系爭房屋拆除，並
    將上開土地交還原告等語。被告等則以：原告並非系爭土地之所有權人，應不得
    訴請被告等拆屋還地；且系爭房屋係前陸軍上校丁鎮東所建，嗣輾轉由被告二人
    共同出資向張恆嘉所購得，原告所管理之宿舍或土地，遭占用者頗多，現皆暫緩
    拆除，原告應對全體占用戶一視同仁，不得給予差別待遇；又系爭土地於都市計
    劃中係被列為住宅區用地，且系爭土地又非公用財產，則依國有財產法第四十二
    條第一項第二款之規定，被告等應得申辦系爭土地之出租手續，原告應待系爭土
    地之所有權人立法後，始可提起本件訴訟云云，資為抗辯。
二、查原告起訴主張之右開事實，業據提出土地登記謄本一份、存證信函及其回執各
    一份等為證，並經本院到場履勘屬實，製有勘驗筆錄在卷可查，復經囑託轄區嘉
    義市地政務所到場鑑測，繪製現況複丈成果圖如附圖所示，被告等亦自承系爭房
    屋乃前陸軍上校丁鎮東所建，嗣輾轉由被告二人共同出資向張恆嘉所購得，被告
    等與其家人自七十九年起即居住系爭房屋迄今等情無訛在卷，應堪信原告之主張
    為真實。雖然被告等另以前述各節資為抗辯，惟查：
    （一）「按國有財產撥給各地國家機關使用者，名義上雖仍為國有，實際上即為
          使用機關行使所有人之權利，故本院對於是類財產，向准由管領機關起訴
          ，代國家主張所有權人之權利」，最高法院五十一年台上字第二六八０號
          判例著有明文。系爭嘉義市○○段○○段九一之五號土地雖然登記為嘉義
          市所有，但原告既然登記為其管理機關，此有土地登記謄本一份在卷足稽
          ，則依上說明，身為系爭土地管理機關之原告，自得行使物上請求權訴請
          被告等拆屋還地，被告抗辯原告並非系爭土地之所有權人，應不得訴請被
          告等拆屋還地云云，自無足採。
    （二）被告二人共同出資向他人所購得之系爭房屋，既然確係占用系爭土地，已
          詳如前述，且為兩造所不爭，被告二人又始終無法證明渠等占用系爭土地
          究有如何之正當權源，則原告本於所有權之作用，訴請被告等拆屋還地，
          自無權利濫用可言，被告二人以原告所管理之土地，現遭他人占用者頗多
          ，皆未拆除，執以抗辯原告應不得對渠等訴請拆屋還地云云，亦非可採。
    （三）系爭房屋（門牌號為嘉義市○○路二六九號）之門牌號原為嘉義市○○路
          二０三號，本係嘉義市民族國小之宿舍，此業據本院依職權調閱系爭房屋
          之稅籍登記表查明無訛，有嘉義市稅捐稽征處八十八年十一月四日覆函一
          份在卷可憑，再參酌系爭房屋所坐落之基地又係以嘉義市民族國小為其管
          理機關，則無論系爭房屋是否確係訴外人丁鎮東所改建，系爭土地既係供
          學校宿舍使用之國有財產，則依據國有財產法第四條之規定，系爭土地當
          屬「公用財產」中之「公務用財產」，而絕非屬「非公用財產」。系爭土
          地既係「公用財產」，則在報經行政院核定將其變更為「非公用財產」，
          並將其移交財政部國有財產局接管之前，被告等顯無申租系爭土地之可能
          （蓋僅有「非公用財產」始得出租），故被告以系爭土地乃「非公用財產
          」為由，抗辯被告等應得申辦系爭土地之出租手續，原告應待系爭土地之
          所有權人立法後，始可提起本件訴訟云云，亦顯有誤解，委無足採。
三、綜上所述，被告等所為前述各節抗辯，既然均不足採，則原告本於所有權之作用
    ，訴請「被告等應將坐落嘉義市○○段○○段九一之五號土地上，如附圖（即嘉
    義市地政事務所八十八年十一月二十二日複丈成果圖）所示Ａ部分面積０．００
    八０公頃之鋼骨造雨棚、Ｂ部分面積０．００五六公頃之木造房屋、Ｃ部分面積
    ０．００四八公頃之木造房屋、Ｄ部分面積０．０００六公頃之磚木造廁所拆除
    ，將該部分土地返還原告。」等語，自屬有據，應予准許。又本件兩造均陳明願
    供擔保，請准宣告假執行及免為假執行，經核均無不合，爰分別酌定相當之擔保
    金額予以准許。
四、據上論結，本件原告之訴為有理由，依民事訴訟法第七十八條、第三百九十條第
    二項、第三百九十二條，判決如主文。
中      華      民      國    八十九    年      三      月    二十四    日
~B臺灣嘉義地方法院民事庭
~B    法  官  王金龍
右為正本係照原本作成
如對本判決上訴須於判決送達後廿日內向本院提出上訴狀
中      華      民      國    八十九    年      三      月    二十四    日
~B    書記官  賴琪玲


司法院資訊處製作；財團法人民間司法改革基金會備份。
